【裁判字號】    98,上,41
【裁判日期】    980630
【裁判案由】    侵權行為損害賠償
【裁判全文】
臺灣高等法院民事判決                    98年度上字第41號
   上  訴  人  甲○○
   訴訟代理人  吳玲華律師
               楊華興律師
   被上訴  人  乙○○
   訴訟代理人  紀復儀律師
               王世宏律師
上列當事人間請求侵權行為損害賠償事件，上訴人對於中華民國
97年11月25日臺灣台北地方法院95年度訴字第9383號第一審判決
提起上訴，本院於98年6月17日言詞辯論終結，判決如下：
    主  文
上訴駁回。
第二審訴訟費用由上訴人負擔。
    事實及理由
一、被上訴人主張：上訴人於94年1月3日晚上11 時5分許，駕駛
    車牌6A-3355 號自用小客車，沿台北市○○路○段南向北第1
    車道駛至台北市○○路○段140巷口欲左轉時，未讓對向由被
    上訴人所騎乘車牌BIZ－839號之重機車先行，上訴人車輛右
    側車門與被上訴人重機車之前車頭碰撞，被上訴人因而受有
    右側大腿骨骨折、下顎骨骨折、牙齒斷裂及缺損15顆等傷害
    。上訴人違反95年6月30日修正前之道路交通安全規則第102
    條第1項第6款規定之行為，業據臺北市車輛行車事故鑑定委
    員會及臺北市車輛行車事故鑑定覆議委員會鑑定，並經刑事
    判決認定有罪。爰依侵權行為之法律關係，請求上訴人應給
    付被上訴人新臺幣249萬4,858元及自95年6月24 日起算之法
    定遲延利息等情（被上訴人逾上開金額本息之請求，經原審
    駁回後並未聲明不服）。
    被上訴人在本審聲明：上訴駁回。
二、上訴人則以：(一)被上訴人並未證明上訴人具有過失：因撞擊
    點為上訴人的右側車門，可見上訴人已進入交岔路口中心處
    並完全轉彎後，被上訴人始進入交岔路口，則依95 年6月30
    日修正前之道路交通安全規則第102條第1項第6 款規定：「
    轉彎車應讓直行車先行。但直行車尚未進入交岔路口，而轉
    彎車已達中心處開始轉彎，直行車應讓轉彎車先行」，是上
    訴人擁有優先路權，可見車禍肇因於被上訴人車速過快而未
    能及時剎車，上訴人並無任何過失。(二)被上訴人就本件車禍
    之發生與有過失，依目擊證人陳暐琳證詞可知：被上訴人當
    時車速極快，顯然違反道路交通安全規則第93條第1項第1款
    規定，過失比例應為1/2 。(三)原審判決對於牙齒修補費用之
    認定過高：因本件車禍導致被上訴人牙齒缺損應為5 顆，而
    非原審判決認定之8顆。就外側缺損的3顆牙齒，僅需以補牙
    方式修補已足，無選擇昂貴假牙之必要。另就折斷的2 顆牙
    齒，假牙使用期限應為17.5年，被上訴人最多僅須做3 次假
    牙。(四)勞動基準法最低工資17,280元，係自96年7月1日生效
    ，故自94年1月案發後至96年6月底之最低工資應為15,840元
    。(五)門牌台北市○○街185巷12弄20號1樓房地實際上係上訴
    人之弟林文凱所有，僅林文凱因個人財務及信用考量而借名
    登記於上訴人名下，此由貸款人及繳款人皆為林文凱可證；
    另台北市○○○路○段183號5樓雖登記在上訴人名下，然目
    前尚積欠銀行房屋貸款近500 萬元，是上訴人實際上並無財
    力。又上訴人僅高中畢業，現在沒有工作收入，尚積欠卡債
    30餘萬元，家庭支出全由配偶獨力負擔，原審認定精神慰撫
    金50萬元，顯然過高等語抗辯。聲明：(一)原判決不利於上訴
    人部分均廢棄。(二)上開廢棄部分，被上訴人在第一審之訴駁
    回。
三、兩造不爭執之事實：
  (一)上訴人駕駛車牌6A-3355號自用小客車於94年1月3 日晚上11
    時5分許，沿台北市○○路內側車道自南向北行駛至該路2段
    140巷口欲向西左轉時，與被上訴人所騎乘車牌BIZ－839 號
    之重機車碰撞，被上訴人因而受有右側大腿骨骨折、下顎骨
    骨折、牙齒斷裂及缺損等傷害。上訴人經檢察官起訴後，在
    刑事第一審與檢察官達成協商，經原審法院刑事庭以95年度
    交易字第211 號刑事判決判處上訴人因過失傷害人，處拘役
    59日，如易科罰金以參佰元折算壹日確定在案，有台北市立
    聯合醫院和平院區診斷證明書多紙及上開刑事判決足憑（原
    審附民卷第3-6、19-20頁）。
  (二)被上訴人因本件車禍在台北市立聯合醫院就醫支出之醫藥費
    12,201元（已扣除健保給付），業據提出醫療費用單據多紙
    為證（原審附民卷第10-14 頁），上訴人表示不爭執（原審
    訴字卷第49頁）。
  (三)被上訴人因本件車禍已受領第三人強制汽車責任險之理賠金
    16,401元。
四、本件爭點在於：
  (一)上訴人是否應就本件車禍負過失責任？被上訴人是否與有過
    失？
  (二)被上訴人請求之各項損害金額，是否有理由？
五、上訴人是否應就本件車禍負過失責任？被上訴人是否與有過
    失？
  (一)被上訴人因本件車禍受有右側大腿骨骨折、下顎骨骨折、牙
    齒斷裂及缺損等傷害，嗣送往台北市立聯合醫院和平院區急
    診治療，有該醫院之診斷證明書多紙足憑（原審附民卷第3-
    6 頁）。而本件車禍之發生，依臺北市政府警察局製作之道
    路交通事故現場圖、道路交通事故調查報告表(一)、(二)、補充
    資料表、談話紀錄表、現場及車損照片、肇事原因初步分析
    研判表等資料（附於台北地方法院檢察署94年度偵字第1843
    3 號偵查卷內）顯示：被上訴人機車於事故發生後左倒於西
    園路2段北向南第2車道之延伸處，車頭朝北，而上訴人自用
    小客車左後車角東距路緣延伸線2公尺，車損碎片散落於2車
    間路面，可見：本件肇事地點在被上訴人機車車道正前方之
    交岔路口，被上訴人機車已進入交岔路口，有優先路權，上
    訴人自用小客車才欲左轉，則其在左轉前應於路口暫停觀察
    對向直行車輛動態並研判車速、距離確為安全時，始可左轉
    行駛，茲未於路口暫停觀察即快速左轉致肇事，則上訴人有
    違95年6月30日修正前之道路交通管理規則第102條第1項第6
    款規定「汽車行駛交岔路口，其行進、轉彎，應依左列規定
    ：六、轉彎車應讓直行車先行」，台北市車輛行車事故鑑定
    委員會鑑定意見書及臺北市車輛行車事故鑑定委員會鑑定覆
    議委員會覆議意見書亦同此認定，有上開鑑定意見書及覆議
    意見書可按（原審附民卷第2頁，原審訴字卷第58-59頁）。
    且上訴人於刑案第一審中與檢察官認罪協商，經原審法院以
    95 年度交易字第211號案件判處拘役59日，如易科罰金以參
    佰元折算壹日確定在案，亦有該刑事判決可佐（原審附民卷
    第19 -20頁）。是故，上訴人對本件事故之發生應負過失責
    任。
  (二)上訴人雖辯稱：本件車禍撞擊點是上訴人之右側車門，可見
    其已進入交岔路口中心處並完全轉彎後，被上訴人始進入交
    岔路口，則依95年6月30日修正前之道路交通安全規則第102
    條第1項第6款但書規定，路權應屬上訴人。被上訴人車速極
    快，依經驗法則判斷顯逾時速50公里，已經證人陳暐琳在刑
    案中證述明確，且被上訴人亦疏於注意車前狀況等節。然依
    前揭道路交通事故現場圖（刑案偵查卷(三)第21頁），兩車相
    撞後，被上訴人機車左倒於西園路2段北向南第2車道之延伸
    處，車頭朝北，已如上述，在其車道之交岔路口，被上訴人
    機車既已進入交岔路口，上訴人自用小客車始轉彎肇事，自
    無修正前道路交通安全規則第102條第1項第6 款但書「但直
    行車尚未進入交岔路口，而轉彎車已達中心處開始轉彎，直
    行車應讓轉彎車先行」規定之適用，上訴人故意恝置被上訴
    人機車撞擊停置位置不論，自無可採。上訴人另引用偵查中
    證人陳暐琳之證言，指稱被上訴人當時車速極快，惟證人陳
    暐琳於偵查中作證時，雖曾表示機車速度很快，但亦表明：
    「我只是目測，無法判定他們的時速」（前揭偵查卷(四)第20
    頁），而肇事路段之限速為50公里，已據覆議意見書載明（
    原審訴字卷第58頁），上訴人臆測被上訴人顯逾時速50公里
    駕駛，尚乏實據。又被上訴人直行機車擁有優先路權，應可
    信賴參與交通行為之上訴人，亦為必要之注意，並相互遵守
    交通秩序之適當行為，當無預料上訴人會有違反交通規則不
    當行為之義務，上訴人自無負疏未注意車前狀況之責任。上
    訴人辯稱被上訴人就本件事故之發生與有過失等節，均無足
    取。
  (三)承上開說明，上訴人應就本件事故負過失責任，被上訴人並
    無與有過失之情形，且被上訴人之受傷與上訴人之過失責任
    間有相當因果關係存在，則被上訴人依侵權行為之法律關係
    請求上訴人負損害賠償責任，應屬正當。
六、被上訴人請求之各項損害金額，是否有理由？
    茲就被上訴人請求之各項損害金額詳予審酌如下：
  (一)有關醫藥費部分：
    被上訴人主張：因本件車禍在台北市立聯合醫院和平院院區
    就診支出醫藥費12,201元（扣除健保給付），業據提出相關
    醫療費用單據為證，並為上訴人所不爭執（原審訴字卷第49
    頁反面，本院卷第97頁），則被上訴人請求上訴人賠償，自
    屬有據。
  (二)有關增加生活上需要之牙齒更換費用部分：
    1.按不法侵害他人之身體或健康者，對於被害人因此喪失或
      減少勞動能力或增加生活上之需要時，應負損害賠償責任
      ，民法第193條第1項定有明文。上開損害賠償應包括因勞
      動能力之喪失或減少，而喪失將來一部或全部之收入，及
      將來維持傷害後身體及健康之必需支出在內，不以實際已
      支出者為限，若將來必須更換假牙，亦得請求加害人1 次
      賠償，但應扣除中間利息。
    2.本件被上訴人於94年1月3日發生本件車禍事故，受有牙齒
      斷裂之傷害，為上訴人不爭執之事實。就被上訴人牙齒斷
      裂之顆數，被上訴人主張：牙齒缺損8顆，必須修補，1生
      需更換4次等語；上訴人則抗辯：被上訴人之牙齒缺損僅5
      顆，外側缺損3顆牙齒，僅以補牙方式修補已足，另折斷2
      顆牙齒，假牙使用期限為17.5 年，被上訴人最多僅須做3
      次假牙云云。
    3.經查：
      (1)被上訴人受傷後經送往台北市立聯合醫院和平院區急診
        ，因其下顎骨骨折脫位，無法詳細檢查牙齒受損情形，
        當時上門牙斷裂及下門牙缺牙，只能約略判斷有5 顆牙
        齒斷裂；又因右大腿已變形、腫，先於94年1月4日緊急
        接受右側股骨開放復位及骨釘內固定治療，再於同年月
        11日接受下顎骨手術骨釘內固定治療，有該醫院函覆及
        診室謢理記錄可稽（原審訴字卷第28 頁，本院卷第55-
        60頁），可見：在被上訴人下顎骨折脫位尚未固定回復
        前，嘴巴無法閉合，自無從如常人般張嘴接受齒科治療
        。嗣被上訴人於94年1月17 日出院，衡諸病患骨折一般
        約需3個月固定休養期間，故被上訴人在出院後3月餘之
        94年5月3日始前往海宇牙醫診所就牙齒部分予以檢查診
        治，應屬合理，上訴人指摘被上訴人在車禍後數月始前
        往檢查牙齒，容有誤解。
      (2)又被上訴人在台北市立聯合醫院和平院區急診時，因其
        下顎骨折脫位嘴巴無法閉合，醫師無法作詳細檢查，則
        上開記載之「約略5 顆牙齒斷裂」應非即為被上訴人牙
        齒之真正全部受損情形。本院參酌：
        被上訴人迨下顎復位固定後於94年5月3日前往海宇牙
          醫診所檢查，該診所診斷證明書記載：「車禍造成右
          下正中及側門牙脫落，右上正中門牙、左下側門牙、
          右上犬齒、右上第二小臼齒、第一大臼齒、左上第一
          大臼齒、第二大臼齒、右下第二大臼齒、左下第二小
          臼齒、大臼、第一大臼齒第一大臼齒、第二大臼齒、
          右下犬齒破碎。共計缺損15顆，需製作15顆牙套修復
          之」（原審訴字卷第106頁）。
        上訴人於原審有所質疑，經被上訴人同意前往台北市
          立聯合醫院和平院區檢查鑑定據覆：「黃君尚須製作
          左上第一大臼齒、左下正中門牙及右下犬齒共三根釘
          住，及左上第一、第二大臼齒之牙冠及左下正中門牙
          至右下犬齒之牙橋」、「當時發現右下正中門牙、側
          門牙缺牙…另左上第一大臼齒及第二大臼齒均有牙冠
          斷裂情況」等語明確，有台北市立聯合醫院96年8 月
          20日北市醫和字第09632850700號及98年4月28日北市
          醫和字第09831302500號函可稽（原審訴字卷第138 -
          139頁，本院卷第55頁）。
        輔以證人即海宇牙醫診所醫師鄭海宇於原審證稱：「
          目前被上訴人只支付3萬元，做了2顆固定假牙，是右
          上第二小臼齒及第一大臼齒」、「但現在材料有漲價
          ，1顆固定假牙要1萬8千元，以前只要1萬5 千元，如
          果是金屬牙套要2萬元」等語明確（原審訴字卷第209
          頁反面）。
        綜上因認：被上訴人受損而尚未修補之牙齒，包括左上
        第一大臼齒、左下正中門牙及右下犬齒共三根釘住，及
        左上第一、第二大臼齒之牙冠及左下正中門牙至右下犬
        齒之牙橋，共計六顆牙齒；連同其前至海宇牙醫診所已
        修補之右上第二小臼齒及第一大臼齒兩顆固定假牙，總
        計為8顆牙齒。又被上訴人在海宇牙醫診所修補2顆假牙
        ，支付金額3萬元，目前材料更行漲價，則被上訴人以1
        顆假牙1萬5千元作為計算基準，甚為合理。上訴人雖以
        證人鄭海宇證稱：被上訴人使用較高檔之假牙，平價假
        牙僅1萬4千多元云云（原審訴字卷第209 頁反面），然
        該證人亦證稱：使用平價假牙可能會有過敏，或硬度太
        高會磨損其他牙齒之問題在卷，斟酌本件車禍已造成被
        上訴人牙齒受損，若要求被上訴人再冒磨損其他倖存牙
        齒之風險，實屬過苛且不合理。而被上訴人因本件車禍
        受損之牙齒為8顆，則依上開每顆1萬5 千元計算，必要
        之修復費用為12 萬元（15,000x8 =120,000），除被上
        訴人已支付之3 萬元外，其餘係被上訴人預估將來之醫
        藥費，為其回復牙齒功能所必需之支出，自亦得請求上
        訴人預先支付。
    4.上訴人雖指摘：被上訴人因本件車禍受損之牙齒為5 顆，
      並非8顆；外側缺損3顆牙齒，僅以補牙方式修補已足，另
      折斷2顆牙齒，假牙使用期限為17.5年 ，被上訴人最多僅
      須做3次假牙等節。惟查：
      (1)被上訴人於下顎骨折固定治療後始於94年5月3日前往海
        宇牙醫診所檢查，復於94 年8月13日經台北市立聯合醫
        院和平院區鑑定，均診斷：被上訴人之右上第二小臼齒
        及第一大臼齒「缺損」（其後已經鄭海宇醫院為2 顆固
        定假牙），左上第一大臼齒及第二大臼齒牙冠「破裂」
        、右下正中門牙及側門牙「缺牙」等，至於其他被上訴
        人齟齒之情況均未列入，是被上訴人上述牙齒斷裂缺損
        共計8 顆，均堪認定係因車禍外力撞擊所致，上訴人猶
        否認與本件車禍有相當因果關係，應無可採。
      (2)至於上訴人所指外側缺損之3 顆牙齒，得以補牙方式修
        補已足一節，已據證人鄭海宇醫師於原審證述：「（問
        ：是否每一顆破損的牙齒都需要製作假牙？）答：……
        也可選擇用補的，但如果咬到可能就會掉」在卷（原審
        訴字卷第210 頁），故其估價單上仍記載應製作牙套，
        有估價單足憑（原審訴字卷第53頁）；另台北市立聯合
        醫院和平院區於鑑定函覆時亦明確記載：「左上第一大
        臼齒、左下正中門牙及右下犬齒共三根釘住，及左上第
        一、第二大臼齒之牙冠及左下正中門牙至右下犬齒之牙
        橋」（原審訴字卷第138-139 頁），而非建議以補牙方
        式為之，顯見被上訴人因本件車禍受損破裂之牙齒均應
        以製作假牙，為其回復功能之方式，上訴人堅持被上訴
        人以修補方式為之，顯不足使被上訴人牙齒回復功能之
        原狀，自不足取。
      (3)又裝置假牙或牙橋在使用一定年限後，牙齦會產生牙肉
        自然萎縮之情形，而使假牙與其他牙齒間之密合性發生
        破壞，故假牙在一定使用年限後有重新製作之必要，此
        為公眾周知之理，並為兩造所不爭執。又正常製作之假
        牙分3 類：固定假牙、活動假牙、合併（固定及活動）
        假牙，同類假牙再依使用者之上、下顎關係位置所具備
        之獨特的活動特質，及因個案之假牙設計及材質有不同
        使用年限，業經原審向台北市牙醫師公會函詢據覆綦詳
        （原審訴字卷第190頁）。
        本件被上訴人之前係前往海宇牙醫診所診治，並已就右
        上第二小臼齒及第一大臼齒製作2 顆固定假牙，已如上
        述，則參以證人鄭海宇醫師於原審證稱：「固定假牙可
        以支撐15年才算成功」、「臨床上不一定可以用到15年
        ，但有的人2、30 年都在用，但也有人用幾年就壞了。
        支撐15年到20年是教科書的說法，是成功牙橋的定義」
        云云（原審訴字卷第209 頁反面），故考量被上訴人於
        本次車禍受有下顎骨折之嚴重傷勢，已作2 顆固定假牙
        係在海宇牙醫診所為修補，核應以該診所醫師鄭海宇自
        述「固定假牙可以支撐15年」為其假牙之使用年限為合
        理，上訴人仍執詞主張以17.5年為使用年限，委無可採
        。
      (4)本件被上訴人係73年11月29日生，車禍發生時甫屆滿20
        歲不久，而本國男性平均餘命為75歲，為上訴人所不爭
        執之事實，則其第1 次假牙得請求12萬元，餘命時間中
        尚有作2次至第4次假牙（即更換3次）之必要【 (75-20
        )÷15=4，個位數以下四捨五入】，惟其後2次應扣除中
        間利息，計算如下：
        第2次請求金額：68,580 元【120,000x(11.000000 -
          00.409407)＝68,580】。
        第3次請求金額：48,000 元【120,000 x(19.000000-
          00.629315)＝48,000】。
        第4次請求金額：36,924 元【120,000 x(24.000000-
          00.923025)＝36,924】。
        共計被上訴人得請求修補牙齒之損害金額為27萬3,50
          4元（120,000+68,580+48,000+36,924=273,504 ），
          原審就此部分判決被上訴人得請求之金額為27萬3,49
          4 元，未據被上訴人聲明不服，仍應判決上開金額。
  (三)有關減少勞動能力部分：
    1.按不法侵害他人之身體或健康者，對於被害人因此喪失或
      減少勞動能力者，應負損害賠償責任，民法第193 條定有
      明文。又被害人因身體或健康受侵害，以致喪失或減少勞
      動能力之損害賠償本質，學說上固有所得喪失說與勞動能
      力喪失說之爭。觀察我國民法第193 條上開規定，就文義
      及原則上採一次賠償之方式，應係採取勞動能力喪失說。
      再參最高法院61年台上字第1987號判例：「身體或健康受
      侵害而減少勞動能力者，其減少及殘存能力之價值，不能
      以現有收入為準，蓋現有收入每因特殊因素之存在，而與
      實際所餘勞動能力不能相符，現有收入高者，一旦喪失其
      職位，未必能自他處獲得同一待遇，故所謂減少及殘存能
      力之價值應以其能力在通常情形下可能取得之收入為標準
      」、63年台上字第1394號判例：「被害人因身體、健康被
      侵害而喪失勞動能力所受損害，其金額應就被害人受侵害
      前之身體、健康狀態、教育程度、專門技能、社會經驗等
      方面酌定之，不能以一時一地之工作收入為準」，均見採
      取勞動能力喪失說甚明。因此被害人因身體或健康受侵害
      ，以致喪失或減少勞動能力本身，即為損害，並不以其實
      際薪資所得所有所失始為損害，先予敘明。
    2.查被上訴人係73年11月29日生，自大安高工畢業後即在服
      飾公司擔任店員，每月薪資平均2 萬餘元，業據其陳明（
      原審訴字卷第 7頁），並有薪資轉帳紀錄可佐（原審訴字
      卷第91頁），則依其高職畢業之學歷、畢業後已有工作經
      驗之條件，依一般客觀情形觀察，至少仍可從事一般勞動
      工作，而獲得行政院勞工委員會（下稱勞委會）公布之一
      般勞工基本工資，至其主張之60歲（133年11月29 日）為
      止，應符事理，則被上訴人主張僅以一般勞工基本工資計
      算勞動能力，應屬有據。
    3.又查被上訴人因本件事故受傷，經臺北市立聯合醫院鑑定
      其須至94 年7月始能再從事原來賣衣服之工作，業據該醫
      院鑑定函覆明確，有該醫院96年8月20日北市醫和字第096
      32850700 號函足憑（原審訴字卷第138頁），本院參酌上
      開資料，估認被上訴人自本件事故發生後須休養6 個月（
      即94年1月3日至94年7月3日止），始能回復勞動能力，則
      被上訴人自94年1月3日至97年7月3日完全無法工作，全部
      喪失勞動能力。另被上訴人至臺北市立聯合醫院和平院區
      手術治療出院後，有明顯後遺症，經原審委請台北市立聯
      合醫院鑑定，被上訴人右側大腿骨骨折至96年8月13 日鑑
      定時，已有（右）下肢（長度）縮短3 公分以上之情形；
      其下顎骨骨折施行復位及固定手術後，無其他肌肉神經之
      問題，並不符合及影響咀嚼嚥下及語言機能障礙；至於被
      上訴人右大腿周徑比左側減少2.5 公分，係指大腿粗細之
      比較，業據該醫院診斷證明書及鑑定函覆明確（原審訴字
      卷第54、138頁，本院卷第55 頁）。足見：上訴人受傷後
      ，右腿有萎縮情形，較之左腿在長度縮短3 公分以上，粗
      細減少2.5 公分，此將導致左右平衡不均，行動有所不便
      ，衡以現今景氣不佳，則其在現實謀職上應會受限不少，
      上開醫院未明白表示被上訴人與一般人在勞動能力上之比
      例，本院參照勞工保險條例第53條附表公布之勞工保險殘
      廢給付標準表所列「下肢縮短障害」中所列「一下肢縮短
      3 公分以上」，屬於殘廢等級第11級，而第11級殘廢等級
      減少之勞動能力為38.45%，有各殘廢等級喪失或勞動能力
      比率表在卷（原審訴字卷第93頁），可供本院認作被上訴
      人自94年7月4日起之勞動能力減少比例。
    4.依上所陳，按勞委會公布之一般勞工基本工資15,840元，
      及自96年7月1日調漲為17280 元之情，據以計算被上訴人
      勞動能力減損之金額為：
      (1)自94年1月3日起至94年7月3日止無法工作（喪失勞動能
        力）之損失金額為95,040元（15,840x6=95,040）。
      (2)自94年7月4日起至96年6月30日（23月又27 天）止，減
        少勞動能力38.45% 已屆期之損失金額為145,562 元 【
        15,840 x 38.45%x (23+26/30) =145,562，元以下四捨
        五入，下同】。
      (3)自96年7月1日起至本件訴訟事實審言詞辯論終結前之98
        年6月16止（23月又16 天），減少勞動能力38.45%已屆
        期之損失金額為156,359元【17,280x38.45%x(23+16/30
        )=156,359】。
      (4)再自本件訴訟事實審言詞辯論終結之98 年6月17日起至
        上訴人年滿60歲之133年11月29日止（35年5月又13天，
        即35.45年），尚未屆期之勞動能力損失金額為1,651,7
        97元【17,280 x38.45%x12x〔20.553815+0.45x(20.000
        000-00.553815)=1,651,797】。
      (5)總計上訴人之勞動能力減少金額為2,048,758元（95,04
        0 + 145,562 +156,359+ 1,651,797= 2,048,758），然
        因原審判決被上訴人勞動能力減損金額為1,725,564 元
        ，被上訴人並未聲明不服，即應判決上開金額。
  (四)有關精神慰撫金部分：
    1.按不法侵害他人之身體、健康、名譽、自由、信用、隱私
      、貞操或不法侵害其他人格法益而情節重大者，被害人雖
      非財產上之損害，亦得請求賠償相當之金，民法第195 條
      第1 項前段規定甚明。又慰撫金之賠償，應斟酌雙方身分
      、資力與加害程度，及其他各種情形核定相當之數額。
    2.查被上訴人因本件事故致受有右大腿骨骨折、下顎骨骨折
      脫位、牙齒斷裂，經送醫後接受骨科、整形外科及齒科之
      治療，右腿較左腿縮短3公分以上、較左腿瘦細2.5公分，
      詳如前陳，其在生活及工作上多所不便，影響一生深遠，
      其精神上受有相當痛苦，則其請求上訴人賠償精神上損害
      ，洵屬有據。
    3.本院審酌：
      (1)被上訴人為73年11月29日生，大安高工畢業，本件事故
        發生時擔任店員售衣，每月收入約3 萬元，業據陳明在
        卷（原審第7頁），名下僅有1輛中華三菱之汽車，別無
        其他財產，有稅務電子閘門財產所得調件明細表附卷（
        原審訴字卷第9-11頁，本院卷第70頁）。
      (2)另上訴人為63年4月29 日生，有戶籍謄本可參（原審調
        字卷第12頁），聖心女中畢業，現無工作，業據陳明（
        原審訴字卷第7頁）。名下現有台北市○○○路○ 段183
        號5樓、德昌街185巷12弄20號1樓房地及1輛ＢＭＷ汽車
        等共計財產總額高達5,742,302 元，有稅務電子閘門財
        產所得調件明細表可參（本院卷第75-76 頁）。上訴人
        雖辯稱：伊現在沒有收入，另積欠卡債30餘萬元，名下
        台北市○○街房地實乃其弟林文凱所有，僅借名登記於
        伊名下，另環河南路房屋尚有貸款近500 萬元，其為無
        資力之人云云。惟依上訴人提出之林文凱以德昌街房地
        貸款之銀行對帳單記載（本院卷第25頁），要僅看出上
        訴人提供德昌街房地予林文凱作為向銀行貸款之擔保物
        ，尚難看出該房地實屬林文凱所有。又上訴人雖向台新
        銀行貸款債務尚餘430 餘萬元，惟自貸款對帳單觀之（
        本院卷第26-29 頁），上訴人每月均如期繳付，再從其
        可得駕駛高檔名牌之ＢＭＷ汽車自用，堪認其每月有穩
        定之資金可供使用，益見上訴人所辯其無資力一節，委
        無可採。
      (3)參以兩造上開學歷、地位、資力，被上訴人於事故發生
        時年僅20歲，本件受傷嚴重，接受右側股骨開放復位及
        骨釘內固定治療、下顎骨手術骨釘內固定治療，其後有
        明顯後遺症：下肢萎縮、長短腳，詳如前陳，上訴人在
        刑案中雖與檢察官協商認罪，惟迄今已歷數年未向被上
        訴人道歉及賠償，被上訴人始終無完足金錢可供補牙等
        一切因素，則原審判決之精神慰撫金50萬元應屬妥適，
        上訴人指摘過高，無足採信。
七、末按強制汽車責任保險法第32條規定：「保險人依本法規定
    所為之保險給付，視為被保險人損害賠償金額之一部分；被
    保險人受賠償請求時，得扣除之」，則被上訴人事後已領得
    強制汽車責任保險理賠金 16,401 元應予扣除，依上所云，
    被上訴人得請求之損害賠償金額為2,511,259 元 （12,201+
    273,494+1,725,564+500,000=2,511,259 ），扣除後被上訴
    人尚得請求之損害賠償金額為2,494,858 元 （ 2,511,259-
    16,401=2,494,858）。
八、綜上所述，被上訴人依侵權行為之法律關係，請求上訴人給
    付被上訴人於2,494,858 元及自原審起訴狀繕本送達上訴人
    翌日即95年6月24 日起算之法定遲延利息範圍內，為有理由
    ，應予准許。原審為上開結論之判決，並無不合，上訴人仍
    執陳詞，指摘原判決不當，為無理由，應予駁回。
九、據上論結：本件上訴為無理由，依民事訴訟法第449條第1項
    、第78條，判決如主文。
中    華    民    國    98    年    6    月     30    日
                    民事第一庭
                        審判長法  官  張耀彩
                              法  官  盧彥如
                              法  官  林金吾
正本係照原本作成。
如不服本判決，應於收受送達後20日內向本院提出上訴書狀，其
未表明上訴理由者，應於提出上訴後20日內向本院補提理由書狀
（均須按他造當事人之人數附繕本）上訴時應提出委任律師或具
有律師資格之人之委任狀；委任有律師資格者，另應附具律師資
格證書及釋明委任人與受任人有民事訴訟法第466條之1第1 項但
書或第2項（詳附註）所定關係之釋明文書影本。
中    華    民    國    98    年    6     月    30    日
                              書記官  張淑芳
附註：
民事訴訟法第466條之1（第1項、第2項）：
對於第二審判決上訴，上訴人應委任律師為訴訟代理人。但上訴
人或其他法定代理人具有律師資格者，不在此限。
上訴人之配偶、三親等內之血親、二親等內之姻親，或上訴人為
法人、中央或地方機關時，其所屬專任人員具有律師資格並經法
院認為適當者，亦得為第三審訴訟代理人。

司法院資訊處製作；財團法人民間司法改革基金會備份。
